臺灣高等法院民事判決
109年度家上易字第12號
上 訴人 即  
反請求被告  閻錫中  
被上訴人即
反請求原告  卓幸蓉  
訴訟代理人  徐明水律師
上列當事人間請求分配夫妻剩餘財產事件，上訴人對於中華民國
109年3月10日臺灣士林地方法院第一審判決（107年度婚字第317
號）提起一部上訴，被上訴人並為反請求，本院於109年9月16日
言詞辯論終結，判決如下：
    主  文
上訴駁回。　　
上訴人應給付被上訴人新臺幣捌拾玖萬壹仟零玖拾玖元，及自民
國一０九年七月十七日起至清償日止按年息百分之五計算之利息
。
被上訴人其餘反請求駁回。　　
第二審訴訟費用本訴部分由上訴人負擔；反請求部分由上訴人負
擔十分之三、餘由被上訴人負擔。
被上訴人假執行之聲請駁回。
    事實及理由
壹、程序方面
    按數家事訴訟事件，或家事訴訟事件及家事非訟事件請求之
    基礎事實相牽連者，得向就其中一家事訴訟事件有管轄權之
    少年及家事法院合併請求，不受民事訴訟法第53條及第248 
    條規定之限制。前項情形，得於第一審或第二審言詞辯論終
    結前為請求之變更、追加或為反請求。家事事件法第41條第
    1 、2 項規定甚明。被上訴人於本院對上訴人提起夫妻剩餘
    財產分配之反請求，自無不合。
貳、實體方面
一、上訴人主張：兩造於民國98年5 月23日結婚，109 年2 月18
    日經法院和解離婚，夫妻剩餘財產計算基準日為107年3月28
    日（下稱基準日）。伊於基準日之剩餘財產有新店寶橋郵局
    郵政儲金新臺幣（下同）481 元、臺灣土地銀行石門分行存
    款320 元、台新銀行忠孝分行存款8,487 元、富邦人壽保單
    價值8萬1,430元、軍方退休金105萬8,899元，合計為114 萬
    9,617元。原登記伊名下臺中市○區○○街00巷0 號7 樓建物（
    即臺中市○區○○○段0000○號建物）與其坐落土地（下稱2 號7
     樓房地），及同巷8 號7 樓（即臺中市○區○○○段0000○號建
    物）與其坐落土地（下稱8 號7 樓房地，並與前開2 號7 樓
    房地合稱玉皇街房地），係婚後無償取得，不應列入剩餘財
    產計算。被上訴人於基準日之積極財產包含郵政儲金16萬7,
    688 元、臺灣銀行北投分行存款62萬2,237 元、臺灣銀行北
    投分行優利存本取息1萬5,800元、臺灣銀行永康分行存款1,
    870 元、合作金庫北士林分行存款19萬3,361 元、台新銀行
    存款6,136 元、中鋼股票10萬1,533 元、聚碩股票7萬4,844
    元、統一投信中小基金5萬2,134元，加計被上訴人為減少伊
    夫妻剩餘財產分配所解約提領之定期存款中165 萬8,762元
    ，被上訴人之剩餘財產為289萬4,365元，兩造剩餘財產差額
    為174萬4,748 元，伊得請求分配半數即87萬2,374元。爰依
    民法第1030條之1第1項之規定，求為命被上訴人如數給付本
    息之判決（原審就上開請求為上訴人敗訴判決，上訴人不服
    ，提起上訴。未繫屬本院部分，不予贅述）。上訴聲明：㈠
    原判決駁回上訴人後開第二項之訴部分廢棄。㈡上開廢棄部
    分，被上訴人應給付上訴人87萬2,374元，及自109年2月18
    日起至清償日止，按年息百分之五計算之利息。並就被上訴
    人反請求答辯聲明：㈠反請求駁回。㈡如受不利判決，願供擔
    保免予假執行。
二、被上訴人則以：原登記上訴人名下玉皇街房地應計入其婚後
    財產，其剩餘財產應為567萬6,242元。伊在基準日前於107
    年2月10日將臺南安平郵局定期存款解約並領出之340萬元，
    主要來自於婚前積蓄之累積，不屬於婚後財產，不應列入或
    追加計算。又伊尚積欠父母保母費139萬2,000元，應列入消
    極財產，伊於基準日並無剩餘財產，上訴人之請求無理由。
    上訴人則應分配兩造剩餘財產差額283萬8,121元予伊。爰依
    民法第1030條之1第1項之規定，反請求為命上訴人如數給付
    伊本息之判決，反請求聲明：㈠上訴人應給付被上訴人283萬
    8,121元，及自反請求起訴狀繕本送達翌日（即109年7月17
    日）起至清償日止，按年息百分之五計算之利息。㈡願供擔
    保，請准宣告假執行。就上訴人之上訴答辯聲明：上訴駁回
    。
三、兩造不爭執事項：（見本院卷167至169頁）
　㈠兩造於98年5 月23日結婚。
  ㈡兩造婚後未約定夫妻財產制，應適用法定財產制，且兩造剩
    餘財產之計算，應以被上訴人於原審提起107 年度婚字第25
    7 號離婚等訴訟之起訴日即107 年3 月28日為基準日。
  ㈢除兩造協商之爭點外，被上訴人積極財產如下：
　　（合計123萬5,603元，下稱無爭執被上訴人積極財產）
    1.郵政儲金16萬7,688 元。
    2.臺灣銀行北投分行存款62萬2,237 元。
    3.臺灣銀行北投分行優利存本取息1萬5,800元。
    4.臺灣銀行永康分行存款1,870 元。
    5.合作金庫北士林分行存款19萬3,361 元。
    6.台新銀行存款6,136 元。
    7.中鋼股票10萬1,533 元。
    8.聚碩股票7萬4,844元。
    9.統一投信中小基金5萬2,134元。
  ㈣除兩造協商之爭點外，上訴人之剩餘財產如下：
 　（合計114萬9,617元，下稱無爭執上訴人剩餘財產）
    1.新店寶橋郵局郵政儲金481 元。
    2.臺灣土地銀行石門分行存款320 元。
    3.台新銀行忠孝分行存款8,487 元。
    4.富邦人壽保單其中價值8萬1,430元部分。
　　5.軍方退休金105萬8,899 元。　
  ㈤被上訴人在陸海空軍軍官士官條例第42條修正施行前退伍，
    其在兩造婚姻關係存續期間積存之軍方退休金，毋須列入剩
    餘財產分配。
  ㈥原登記於上訴人名下之「2 號7 樓房地」及「8 號7 樓房地
    」於基準日之價值，分別為800萬元、150萬元。玉皇街房地
    係訴外人即上訴人祖父閻炳烎於93年3 月15日死亡時之遺產
    ，經訴外人即王樹泉、閻永安、閻承芬、閻永強、閻承芳繼
    承及協議分割後，其中「2號7 樓房地」由閻承芬單獨取得
    ，「8 號7 樓房地」則由閻永安單獨取得，其後「2 號7 樓
    房地」再因繼承分割，由訴外人王總丞單獨取得，並於97年
    8 月7 日由王總丞出賣為閻永強單獨所有。閻永強於102 年
    9 月24日以買賣為原因，將「2 號7 樓房地」移轉為上訴人
    所有，另閻永安亦於同日以買賣為原因，將「8 號7 樓房地
    」併同坐落臺中市○區○○○段00○000 地號土地（權利範圍：
    全部），移轉為上訴人所有。
  ㈦被上訴人於107年2月10日將臺南安平郵局內定期存款解約後
    領取340萬元，其中至少174萬1,238元為其婚前財產延伸而
    來，不計入剩餘財產。　
四、關於上訴人之剩餘財產部分：
　㈠上訴人於基準日有無爭執上訴人剩餘財產合計114萬9,617元
    ，見三、㈣所載。關於玉皇街房地部分，上訴人於102年9月2
    4日以買賣為原因分別向閻永強、閻永安取得2號7樓房地、8
    號7樓房地所有權，如三、㈥所載，上訴人並自承其於102年9
    月27日受領銀行撥付貸款448萬元，旋於10月1日、2日匯予
    其母隨蘭芬共410萬元，供隨蘭芬支付閻永安房地價金，貸
    款餘額則留於帳戶內扣抵自102年10月至104年3月間之貸款
    本息（見本院卷22頁）；其自103年4月至106年10月將玉皇
    街房地出租他人，租金交由被上訴人代為保管等語（見原審
    卷一122頁背面），足認玉皇街房地為上訴人婚後有償取得
    、且親自管理之財產。被上訴人同意以玉皇街房地之基準日
    價值800萬元、150萬元，扣除業已出售予第三人之稅費支出
    （即實收價金669萬1,098元、131萬5,847元，見原審卷一23
    1、247頁），再扣除上訴人父母為上訴人清償而贈與之貸款
    448萬元（見本院卷169頁，詳如後述㈡），以352萬6,945元
    計算此房地價值(計算式：6,691,098＋1,315,847－4,480,000
    ＝3,526,945，被上訴人誤算為452萬6,945元，見本院卷147
    頁），自無不合。是上訴人剩餘財產共計467萬6,562元（計
    算式：1,149,617＋3,526,945＝4,676,562)。
　㈡上訴人雖自原審起訴時起至提出第二審上訴狀為止，先則稱
    玉皇街房地實係其父母所有，登記於其名下，非其所有，惟
    同時主張此等房地為其無償取得之財產或無償取得財產之變
    形與替代（見原審卷一121頁、207頁、卷二32、56頁背面、
    本院卷22、23頁）；嗣經本院於準備程序闡明其法律關係後
    ，上訴人又改稱玉皇街房地為其父母所贈與，前後主張顯有
    矛盾。且依上訴人之父閻永強於原審證稱：考量上訴人具有
    軍職，比較容易取得貸款，且玉皇街房地兩個建號要一起買
    賣，才將玉皇街房地登記在上訴人名下等語（見原審卷一20
    8、209 頁），上訴人之母隨蘭芬於原審證稱：以上訴人名
    義貸款之448萬元，係伊與閻永強每月付2萬3,000元為償還
    ，出售玉皇街房地之價金均匯入伊之帳戶，為伊與閻永強養
    老之用等語（見原審卷一210頁），證人2人顯無贈與玉皇街
    房地予上訴人之意，上訴人不能證明其與父母間有何贈與玉
    皇街房地之合意，上訴人主張玉皇街房地為其父母贈與一節
    ，即屬無據。再觀諸上訴人自承玉皇街房地由其出租管理，
    已如前述，難認為無實際所有權之人，且上訴人之父閻永強
    早於97年間即以買賣為原因取得2號7樓房地所有權，如三、
    ㈥所載，上訴人未證明其父母有何於102年借用其名義登記為
    玉皇街房地所有權人之必要，其主張借名登記一節，仍無可
    採。至於閻永強、隨蘭芬固於104年4至6月、9至11月、105
    年1至4月匯款至上訴人貸款帳戶供其清償貸款本息，隨蘭芬
    並於105年5月5日匯款400萬5,606元清償上訴人貸款等情（
    見本院卷49至65頁），惟被上訴人不爭執閻永強、隨蘭芬贈
    與上訴人貸款448萬元，已如前述，難認閻永強、隨蘭芬係
    為自己清償貸款，參以上訴人於106 年11月22日簽立「聲明
    書」自承與其他異性發生男女關係〈見原審婚字257號卷（下
    稱原審257號卷）一13、54之1頁〉，旋於同年月24日，將玉
    皇街房地信託登記移轉予隨蘭芬、閻永強，同時交叉設定他
    項權利予2人（見原審257號卷○000-000、125頁），隨蘭芬
    、閻永強2人後於107年間出售玉皇街房地，並要求買受人將
    價金均匯入隨蘭芬帳戶（見原審卷一219至251頁），核屬上
    訴人為脫免損害賠償或剩餘財產分配之給付責任，亦無從認
    定房地實際所有權人本為閻永強、隨蘭芬。上訴人主張玉皇
    街房地不得計入其剩餘財產，委無可採。
五、關於被上訴人之剩餘財產部分：　
　㈠按夫或妻為減少他方對於剩餘財產之分配，而於法定財產關
    係消滅前五年內處分其婚後財產者，應將該財產追加計算，
    視為現存之婚後財產；夫或妻之財產分為婚前財產與婚後財
    產，由夫妻各自所有。不能證明為婚前或婚後財產者，推定
    為婚後財產；不能證明為夫或妻所有之財產，推定為夫妻共
    有。民法第1030條之3第1項前段、第1017條第1項定有明文
    。被上訴人於107 年2 月10日將其臺南安平郵局定期存款解
    約領取340萬元，其中174萬1,238 元屬於婚前財產，為兩造
    不爭執，見三、㈦所載；其餘165萬8,762 元，因被上訴人之
    臺南安平郵局活存帳戶於兩造98年5月23日婚後多有款項進
    出（見原審257號卷二190至191頁），無從認定99年3月8日
    、100年3月14日提出轉存之款項為被上訴人婚前財產，被上
    訴人抗辯上開165萬8,762 元定存中100萬元為其臺南安平郵
    局活存帳戶之婚前存款於99年3月8日、100年3月14日提出轉
    存，其餘金額亦為婚前存款之孳息云云，均無可採，依上開
    說明，應推定為其婚後財產；被上訴人又自承其係擔心遭到
    假扣押而提取340萬元定存等語（見原審257號卷二221頁）
    ，且其於提款後，隨即於同年3 月28日向原審起訴請求裁判
    離婚（見原審257號卷一3 頁），堪認被上訴人確有為減少
    他方剩餘財產分配，而為提款之財產處分行為，應將165萬8
    ,762 元追加計算為其婚後財產。另加計無爭執被上訴人積
    極財產123萬5,603元，見三、㈢所載，被上訴人剩餘財產為2
    89萬4,365元。
　㈡至於被上訴人固提出其父母於108年1月20日出具之聲明書表
    示兩造女兒閻慕真、兒子閻楷程由其等負責全日、半日、夜
    間照顧，被上訴人均未支付托育費用等語（見原審257號卷
    二第88頁），然被上訴人並未舉證證明其與父母間曾有任何
    關於托育費用之約定，及其曾依該約定支付托育費用之事實
    ，則其徒以上開於訴訟程序中所製作之聲明書，抗辯其目前
    積欠父母保母費139萬2,000 元，應列為基準日消極財產云
    云，自難憑採。
六、綜上所述，上訴人剩餘財產為467萬6,562元，被上訴人剩餘
    財產則為289萬4,365元，上訴人請求被上訴人分配剩餘財產
    差額，尚屬無據，不應准許。原審為上訴人此部分敗訴判決
    ，核無不合，上訴意旨指摘原判決此部分不當，求予廢棄改
    判，為無理由，應駁回其上訴。被上訴人反請求上訴人給付
    剩餘財產差額半數89萬1,099元〈計算式：（4,676,562－2,89
    4,365）÷2＝891,099〉，及自109年7月17日起（上訴人不爭執
    ，見本院卷166頁）至清償日止按年息百分之五計算之利息
    ，則無不合，應予准許，逾此範圍之請求，則屬無據，應予
    駁回。本件所命上訴人給付部分，其上訴第三審之利益未逾
    150萬元，本院判決後即告確定，被上訴人提起反請求就本
    院命上訴人給付部分聲請准供擔保請求宣告假執行，自非所
    許，其該部分假執行之聲請，應予駁回；至被上訴人提起反
    請求敗訴部分其假執行之聲請已失所附麗，應併駁回。
七、本件事證已臻明確，兩造其餘之攻擊或防禦方法及所用之證
    據，經本院斟酌後，認為均不足以影響本判決之結果，爰不
    逐一論列，附此敘明。
八、據上論結，本件上訴為無理由，反請求一部為有理由、一部
    為無理由，依家事事件法第51條、民事訴訟法第449 條第1
    項、第78條、第79條，判決如主文。
中　　華　　民　　國　　109 　年　　10 　 月　　14　　日
　　　　　　　　　家事法庭
                      審判長法  官  蕭胤瑮
                            法  官  許勻睿
                            法  官  袁雪華
正本係照原本作成。
如不服本判決，應於收受送達後20日內向本院提出上訴書狀，其
未表明上訴理由者，應於提出上訴後20日內向本院補提理由書狀
（均須按他造當事人之人數附繕本）上訴時應提出委任律師或具
有律師資格之人之委任狀；委任有律師資格者，另應附具律師資
格證書及釋明委任人與受任人有民事訴訟法第466 條之1第1項但
書或第2項（詳附註）所定關係之釋明文書影本。如委任律師提
起上訴者，應一併繳納上訴審裁判費。
中　　華　　民　　國　　109 　年　　10　　月　　14　　日

  　　　　　　　　　　　　　書記官  蕭英傑

附註：
民事訴訟法第466條之1（第1項、第2項）：
對於第二審判決上訴，上訴人應委任律師為訴訟代理人。但上訴
人或其法定代理人具有律師資格者，不在此限。
上訴人之配偶、三親等內之血親、二親等內之姻親，或上訴人為
法人、中央或地方機關時，其所屬專任人員具有律師資格並經法
院認為適當者，亦得為第三審訴訟代理人。